
---
title: "Análisis Exploratorio de Datos - Proyecto de Ventas"
author: "Miguel C."
date: "`r Sys.Date()`"
output: html_document
engine: knitr
knit_engine_opts:
  python:
    engine.opts: []
---

```{r setup, include=FALSE}
# Cargar librerías y dataset
library(tidyverse)

# Cargar dataset (asegúrate que el archivo esté en la misma carpeta que este .Rmd)
df <- read.csv("C:/Users/migue/Downloads/ventas_tienda.csv")
```

# Introducción

Este reporte presenta el análisis exploratorio de un dataset simulado de ventas con 2000 registros.  
El objetivo es identificar patrones generales, detectar problemas de calidad y extraer insights iniciales para futuros análisis visuales y dashboards.

---

# Descripción del Dataset

- **Registros:** 2000  
- **Columnas:** 8  
- **Variables clave:** `Precio_Unitario`, `Cantidad`, `Total_Venta`, `Producto`, `Categoria`, `Pais`

---

# Inspección Inicial

```{r}
# Estructura del dataframe
str(df)
summary(df)
```

## Observaciones Iniciales

- El dataset contiene **2000 filas** y **8 columnas**.
- Tipos de datos: `object` y `int64`, todos correctamente tipificados.
- No se detectan valores nulos en ninguna columna.
- Los valores numéricos están dentro de rangos razonables.
- Dataset listo para análisis visual.

---

# Perfilado de Variables Numéricas

```{r}
summary(df[, c("Precio_Unitario", "Cantidad", "Total_Venta")])
```

## Observaciones

- `Precio_Unitario` varía entre \$30 y \$800, con valores coherentes.
- `Cantidad` se encuentra entre 1 y 5. No hay valores extremos.
- `Total_Venta` es coherente con `Precio_Unitario * Cantidad`.
- No se identifican **outliers** evidentes.

---

# 🏷️ Perfilado de Variables Categóricas

```{r}
table(df$Producto)
table(df$Categoria)
table(df$Pais)
```

## Observaciones

- Nombres de productos y países correctamente escritos y normalizados.
- Solo existen dos categorías: **Electrónica** y **Accesorios**, sin valores inválidos.

---

# 📈 Análisis Visual

## Distribución de Precios Unitarios

```{r}
ggplot(df, aes(x = Precio_Unitario)) +
  geom_histogram(binwidth = 50, fill = "#3c8dbc", color = "white") +
  labs(title = "Distribución de Precios Unitarios", x = "Precio", y = "Frecuencia")
```

**Interpretación**  
- La mayoría de los productos tienen un precio entre **\$50 y \$100**.
- Se observan más frecuencias en precios medios y altos.
- El precio de **\$50** presenta un pico notable.
- No se detectan precios fuera de rango.

---

## Distribución del Total de Venta

```{r}
ggplot(df, aes(x = Total_Venta)) +
  geom_histogram(binwidth = 100, fill = "#00c0ef", color = "white") +
  labs(title = "Distribución del Total de Ventas", x = "Monto total", y = "Frecuencia")
```

**Interpretación**  
- La mayoría de las ventas totales se encuentran entre **\$0 y \$500**.
- A partir de \$500, las compras son mucho menos frecuentes.
- Esto sugiere que los tickets altos no son comunes.

---

## Frecuencia por Categoría

```{r}
ggplot(df, aes(x = Categoria)) +
  geom_bar(fill = "#f39c12") +
  labs(title = "Frecuencia por Categoría de Producto", x = "Categoría", y = "Cantidad")
```

**Interpretación**  
- La categoría **Electrónica** domina ligeramente sobre **Accesorios**.
- No hay una diferencia marcada que indique una preferencia rotunda.
- Se observa un comportamiento de compra equilibrado entre ambas categorías.

---

## Gráfica de dispersión: Cantidad vs Total de Venta

```{r}
library(ggplot2)

ggplot(df, aes(x = Cantidad, y = Total_Venta)) +
  geom_point(color = "#0073C2FF", alpha = 0.6) +
  labs(
    title = "Relación entre Cantidad Comprada y Total de Venta",
    x = "Cantidad",
    y = "Total de Venta ($)"
  )
```

**Interpretación**  

- Se observa un patrón lineal claro entre Cantidad y Total_Venta:
a mayor cantidad comprada, mayor es el total de la venta.

- Los puntos están alineados en franjas horizontales, lo cual indica que ciertos valores discretos de cantidad se repiten con frecuencia (por ejemplo: 1, 2, 3, 4, 5).

- No se detectan valores anómalos ni agrupaciones inesperadas.

- El comportamiento es coherente con lo esperado, confirmando que la lógica Total_Venta = Precio_Unitario × Cantidad se cumple correctamente en los datos.

---

## Total de Venta por Producto

```{r}
df %>%
  group_by(Producto) %>%
  summarise(Venta_Total = sum(Total_Venta)) %>%
  arrange(desc(Venta_Total))
```

**Interpretación**  

- El producto con mayor volumen de venta total es Smartphone.

- Le siguen de cerca productos como Monitor, generando un alto ingreso acumulado.

- Se detecta un patrón de concentración: la mayoría de las ventas se concentra en 2–3 productos clave, lo cual sugiere una dependencia comercial en artículos tecnológicos de mayor valor.

- La diferencia entre el producto más vendido y el menos vendido es aproximadamente del 30%, lo cual es significativa desde una perspectiva de estrategia de catálogo.

## Total de Venta por País

```{r}
df %>%
  group_by(Pais) %>%
  summarise(Venta_Total = sum(Total_Venta)) %>%
  arrange(desc(Venta_Total))
```

**Interpretación**  

- El país con mayor volumen de ventas totales es Argentina.

- Sin embargo, la diferencia entre países no es sustancial: las cifras de venta se mantienen relativamente parejas, con variaciones entre 5% y 15%.

- Mercados como Brasil, Chile y Canadá presentan un volumen de venta ligeramente inferior, lo que podría deberse a menor demanda o participación en el dataset.

- Este comportamiento sugiere una distribución regional equilibrada, sin dependencia extrema de una sola región.

## Tabla Cruzada: Producto vs País
```{r}
pivot_table <- df %>%
  group_by(Producto, Pais) %>%
  summarise(Venta_Total = sum(Total_Venta)) %>%
  pivot_wider(names_from = Pais, values_from = Venta_Total, values_fill = 0)

pivot_table
```

**Interpretación**  

- En Argentina, los productos con mayor volumen de venta son Smartphone y Monitor.

- En Chile y México, el Smartphone también lidera en ventas, consolidándose como el producto más dominante en la región.

- En contraste, países como Canadá y Estados Unidos presentan mayor volumen de ventas en accesorios de cómputo como Mouse.

- Brasil muestra una concentración destacada en Teclado, lo que podría deberse a patrones de consumo más funcionales o presupuestos más bajos.

- Esta distribución revela que los Smartphones predominan en tres de los seis mercados, mientras que accesorios dominan en los demás.

##  Heatmap: Total de Venta por Producto y País
```{python}
plt.figure(figsize=(10,6))
sns.heatmap(tabla_cruzada, cmap='Blues', annot=True, fmt=".0f")
plt.title("Total de Venta por Producto y País")
plt.xlabel("País")
plt.ylabel("Producto")
plt.tight_layout()
plt.show()

```
**Interpretación**  
- El heatmap confirma que Smartphone es el producto con mayor volumen de venta en la mayoría de los países, destacando principalmente en México, Chile y Argentina.

- Los accesorios de cómputo (mouse, teclado, audífonos) presentan un comportamiento más disperso, con ventas más equilibradas entre países pero sin alcanzar los niveles de los smartphones.

- Esta visualización permite detectar concentración regional por producto, lo cual puede ser clave para decisiones de marketing o inventario segmentado.

## Gráfica de Barras Horizontales: Total de Venta por Producto
```{r}
df %>%
  group_by(Producto) %>%
  summarise(Venta_Total = sum(Total_Venta)) %>%
  arrange(Venta_Total) %>%
  ggplot(aes(x = Venta_Total, y = reorder(Producto, Venta_Total))) +
  geom_col(fill = "#3c8dbc") +
  labs(title = "Total de Ventas por Producto", x = "Total de Venta ($)", y = "Producto") +
  theme_minimal()
```

**Interpretación**  
- La visualización deja claro que los productos Smartphone y Monitor dominan ampliamente en volumen de ventas.

- Se observa un salto considerable entre los productos más vendidos y los de menor venta, en un rango que varía aproximadamente del 10% al 25%.

- Accesorios como Mouse, Teclado y Audífonos presentan un volumen medio estable, mientras que las laptops quedan rezagadas con respecto al resto del catálogo.

- Esta visualización resalta la importancia estratégica de los productos estrella para mantener el ingreso total de la empresa.

## Gráfica de Barras: Total de Venta por Categoría
```{r}
df %>%
  group_by(Categoria) %>%
  summarise(Venta_Total = sum(Total_Venta)) %>%
  ggplot(aes(x = Categoria, y = Venta_Total)) +
  geom_col(fill = "#f39c12") +
  scale_y_continuous(labels = scales::dollar_format()) +
  labs(title = "Total de Ventas por Categoría", x = "Categoría", y = "Total de Venta ($)") +
  theme_minimal()
```
**Interpretación**  
- La categoría de Electrónica presenta un volumen de ventas ligeramente superior al de Accesorios, lo que indica una preferencia general por dispositivos tecnológicos.

- La diferencia entre ambas categorías es moderada, lo cual refleja que ambos segmentos - tienen una participación activa en las decisiones de compra.

- Se puede inferir que los consumidores tienden a invertir tanto en dispositivos principales (como smartphones) como en accesorios complementarios, manteniendo una demanda balanceada.


# Conclusiones Finales

El análisis exploratorio realizado sobre el dataset de ventas permitió identificar patrones clave en el comportamiento de compra por producto, categoría y país.

Entre los principales hallazgos destacan:

- **Smartphones** y **Monitores** son los productos con mayor volumen de ventas, superando por amplio margen al resto del catálogo.
- La categoría **Electrónica** representa la mayor parte de los ingresos, aunque **Accesorios** también mantiene una presencia significativa, lo que indica un catálogo equilibrado.
- A nivel regional, **Argentina**, **México** y **Chile** concentran la mayor parte de las ventas, siendo **Argentina** el país con el mayor volumen acumulado.
- Las **laptops** presentan un rendimiento inferior en comparación con otros productos, lo que podría sugerir oportunidades de mejora en estrategia de marketing o precios.
- El comportamiento de venta mantiene coherencia con el tipo de producto: mayor cantidad comprada implica mayor valor total, en un patrón casi lineal.

Este análisis sienta las bases para una visualización ejecutiva en dashboard, así como para una posterior modelación predictiva en caso de que se requiera estimar ventas futuras o segmentar clientes.

---

---
